臺灣高等法院刑事判決　　　　　　　　91年度上訴字第2179號
上訴人　即
被　　　告　丁○○
選任辯護人　陳錫川律師
　　　　　　丁志達律師
上訴人　即
被　　　告　乙○○
　　　　　　　　　　　2樓
選任辯護人　王東山律師
　　　　　　陳鄭權律師
　　　　　　周相甫律師
上訴人　即
被　　　告　甲○○
選任辯護人　林俊倩律師
　　　　　　張振興律師
　　　　　　黃麗蓉律師
上訴人　即
被　　　告　辛○○
選任辯護人　杜英達律師
　　　　　　吳德讓律師
上訴人　即
被　　　告　戊○○
選任辯護人　孫志堅律師
上訴人　即
被　　　告　子○○
選任辯護人　邱群傑律師
　　　　　　許卓敏律師
　　　　　　詹益煥律師
上列上訴人因貪污治罪條例等案件，不服臺灣板橋地方法院90年
度訴字第441號，中華民國91年5月22日第一審判決（起訴案號：
臺灣板橋地方法院檢察署90年度偵字第1875號、第2844號、第34
03號，移併案號：同署90年度偵字第5280號），提起上訴，本院
判決如下：
    主  文
原判決關於甲○○、乙○○、辛○○、戊○○、子○○部分均撤
銷。
甲○○、乙○○、辛○○、戊○○、子○○共同依據法令從事公
務之人員，藉勢勒索財物，甲○○累犯，處有徒刑拾貳年，褫奪
公權陸年；乙○○處有期徒刑拾壹年，褫奪公權伍年；辛○○處
有期徒刑拾年，褫奪公權肆年；戊○○處有期徒刑拾壹年，褫奪
公權伍年；子○○處有期徒刑拾年，褫奪公權肆年。甲○○、乙○○、辛○○、戊○○、子○○共同所得之新台幣壹仟玖佰萬元
應予連帶追繳發還被害人林昇營造有限公司，如全部或一部無法
追繳時，應以其等財產連帶抵償之。
其他上訴駁回。
    事  實
一、乙○○、甲○○（曾於民國86年10月28日因傷害案件，經原
    法院判處有期徒刑六月，如易科罰金以銀元三百元折算一日
    ，嗣經上訴由本院駁回上訴確定，於87年4月23日易科罰金
    執行完畢）係台北縣土城市市民代表會副主席、代表，辛○○係台北縣三芝鄉鄉民代表會主席，乙○○、甲○○二人均
    有負責監督台北縣土城市市政及審核公所之預算編列與執行
    之職務；子○○為台北縣土城市公所工務課技士，負責承辦
    土城市轄內各項公共工程業務，渠等均係依據法令從事公務
    之人員。戊○○係乙○○、辛○○之友人，丁○○為皇喬營
    造有限公司（下稱皇喬公司）負責人，丙○○係丁○○之胞
    弟，林天生係林昇營造有限公司（下稱林昇公司）負責人，
    丁○○、林天生均為商業負責人。緣於民國85年間林昇公司
    負責人林天生擬承作台北縣土城市公所發包之「石門路後段
    拓寬工程」，但因資格不符，遂與皇喬公司負責人丁○○基
    於概括犯意聯絡，雙方約定由林昇公司林天生以支付總工程
    款百分之三點五及發票費用予皇喬公司丁○○，做為借牌費
    ，向丁○○借用皇喬公司牌照，參與投標、承作台北縣土城
    市公所發包之「石門路後段拓寬工程」，該工程實際由林天
    生之林昇公司施做，但為掩人耳目，林天生均要求往來廠商
    開具以皇喬公司名義之發票（均加上借牌費），丁○○並將
    皇喬公司之大小章交予林天生，授權林天生及林昇公司於請
    款時以皇喬公司名義開立發票，據以填製會計憑證。林天生
    明知皇喬公司並未實際施做「土城市○○路○段拓寬工程」
    ，不得以其名義開立發票，竟分別於85年9月26日及86年1月
    18日，在不詳處所利用不知情之會計人員，分別以皇喬公司
    名義開立第一期估驗款金額為4,752,000元及第二期估驗款
    12,376,674元之發票各一紙，並由林天生持向台北縣土城市
    公所申請工程款。嗣於86年間林天生因違反公平交易法遭台
    灣板橋地方法院檢察署檢察官起訴，林天生於案發後滯留加
    拿大，而將前述工程交予知情妻舅己○○繼續施作，而於87
    年10月15日第三期工程完工驗收後，丁○○復承上開概括犯
    意與林天生、己○○又共同基於上開填製不實發票之犯意聯
    絡，再由己○○指示不知情之會計人員，於87年11月10日，
    在不詳處所，以皇喬公司名義，在發票上填載工程尾款29,8
    21,326元，而填製不實發票，並由己○○持該發票，向台北
    縣土城市公所請領第三期工程款。而86年4月14日土城市代
    會召開第二屆第十三次臨時會第三次會議，會中代表羅來慶
    提案對於「石門路拓寬工程」以專案方式討論。甲○○和乙○○針對「石門路後段拓寬工程」提出質詢，指出該工程係
    借牌施作，且稱該工程有未按圖說施工、偷工減料、回填土
    方內發現垃圾等問題，該次會議遂決議「一、石門路之拓寬
    工程餘款（該工程已請領第一、二期估驗款）暫不准予發放
    ，日後若工程有改善，需動支經費時，必須由代表會同仁會
    勘後同意方能動支」，參與會議之土城市公所建設課長吳永
    正於會議結束後，立即將此決議告知公所該工程承辦人子○○，子○○明知承作廠商在依約改善後，僅需簽會代表會會
    勘同意，即可請領工程估驗款，惟因知悉林天生在加拿大無
    法處理工程之事，竟與甲○○共同基於犯意之聯絡，意欲藉
    勢勒索侵吞該筆工程款。先乘己○○於86年6、7月間申請第
    三期工程估驗款時，子○○即以代表會做成決議不准廠商請
    領工程估驗款為由，而將之退回。迨87年10月間己○○完成
    「石門路後段拓寬工程」，向土城市公所報請驗收請款，甲○○即藉前述代表會決議，以驗收為由，在驗收當日先行出
    面，帶領四、五位不詳姓名之不知情成年男子至工地佯稱會
    同會勘，子○○乃未依上開台北縣土城市民代表會第二屆第
    十三次臨時會之決議，以正式公文通知市民代表會同驗收，
    而逕行通知工務課驗收通過，並簽報同意核撥工程款29,351
    ,826 元。甲○○知悉可請款後，遂透過丁○○向己○○稱
    係其以市民代表身分向市公所施壓，才得以順利通過驗收，
    利用其市民代表之權勢向己○○要脅，要己○○將得請領之
    第三期工程款2982萬餘元中拿出1500萬元作為其出力之報酬
    。林天生、己○○因恐甲○○藉代表職權從中阻撓，遂透過
    三芝鄉代會主席辛○○出面調解，辛○○表示可委由土城人
    戊○○（綽號孟海）從中斡旋，87年11月間甲○○強邀己○○至戊○○家中談判，甲○○當場表示要渠支付1500萬元，
    否則將來工程款核撥下來後，將全數拿走，但為己○○所拒
    絕。甲○○仍鍥而不捨，為確保取得該款項，於向子○○、
    台北縣土城市公所會計室及土城市農會探查得知該工程款之
    支票已經己○○領取，轉存於玉山商業銀行板橋分行皇喬公
    司帳戶，遂向丁○○施壓，要求丁○○偕同以皇喬公司負責
    人名義至玉山商業銀行板橋分行領取該筆工程款，並阻止己○○將款項提走。丁○○因不滿林天生嗣後僅願給付借牌費
    一百萬元，為取得借牌費五百餘萬元且畏懼甲○○借其市民
    代表身分阻攔，乃不得已答應偕同領取，後經辛○○親自召
    集協調，87年12月2日下午，甲○○、丁○○、丙○○、乙○○、辛○○、戊○○等人遂至玉山銀行板橋分行旁之咖啡
    廳談判，甲○○、乙○○、辛○○、戊○○等人竟共同基於
    犯意之聯絡，借市民代表之權勢，向林昇公司林天生、己○○勒索，領取丙○○帳戶中之款項，己○○在辛○○通知下
    亦到達現場，因迫於情勢，不敢反抗，丁○○亦懾於甲○○
    之權勢，亦不敢反抗，任由丙○○進入玉山商業銀行板橋分
    行領款，因銀行現金不足，僅有1000萬元，丙○○復回到咖
    啡廳請示甲○○等人，甲○○當場指示先提領現金1000萬元
    ，乙○○並指示其餘款項分別開立面額100萬元之支票19張
    及35萬元之支票1張。丙○○依指示再度進入玉山商業銀行
    板橋分行計領取現金1000萬元及開立19張面額100萬元和一
    張35萬元之玉山商業銀行支票，甲○○在拿到現金1000萬元
    後即先行離去。嗣因咖啡廳要販賣晚餐，辛○○乃提議其餘
    諸人回到林昇公司辦公室，再行協商，由乙○○、辛○○做
    主朋分支票部分，惟當時己○○不敢做主，由辛○○與林天
    生打越洋電話商量款項朋分情形，而辛○○與林天生談話內
    容己○○並不清楚，惟辛○○在與林天生談話後，即告知己○○：林天生同意把款項朋分與戊○○等人云云，然當時己○○並未向林天生再以電話確認，嗣雖林天生並未同意由戊○○等人朋分工程款，己○○因懾於甲○○、乙○○、戊○○等人之脅迫，只好交由辛○○、乙○○等人決定，朋分由
    乙○○取得500萬元、戊○○取得400萬元、丁○○取得400
    萬元，己○○則僅能拿回6張100萬元及1張35萬元支票，計
    635萬元。己○○乃於87年12月3日將900萬元支票交予辛○○，再由辛○○持往戊○○家中交予戊○○，戊○○即與乙○○持支票搭張晏東車前往玉山商業銀行板橋分行，由張晏
    東幫忙在該行開戶後將戊○○轉交的5張支票軋進帳戶，提
    現500萬元捧進車內交予乙○○。而戊○○亦於當日在該銀
    行開立帳戶，將另4張100萬元支票存入帳戶內提領現金，得
    手後相偕離去。
二、案經法務部調查局台北縣調查站移請台灣板橋地方法院檢察
    署檢察官偵查起訴。
    理  由
一、訊據上訴人即被告甲○○、乙○○、戊○○、辛○○、子○○、丁○○均矢口否認上開犯行，被告甲○○辯稱：伊係經
    由賴姓友人請託，出面關心工程款請領情形，獲悉係借牌糾
    紛後，即認為事情太複雜，而不再介入，因此事後廠商間如
    何協議，伊均不知悉，驗收當日伊未至現場履勘，亦未至玉
    山銀行收取丙○○領取之1000萬元現金，而本件工程款之發
    放，本不屬鄉鎮市代表職權，實無藉勢勒索財物云云。被告
    乙○○辯稱：因石門路後段拓寬工程施工不良，才在市民代
    表會提出質詢，當日純粹係基於民代身分受辛○○之邀，由
    張晏東載至板橋市某咖啡廳參與協商，並在見證書上簽名，
    並不知協商內容為何，伊僅擔任見證人，未收取任何好處，
    且本件工程款之發放等事宜亦不屬鄉鎮市代表之職權範圍，
    無藉勢勒索云云。被告戊○○辯稱：伊受辛○○之託，邀同
    乙○○出面協商皇喬公司借牌糾紛，並收取900萬元支票，
    將其中500萬元支票，請張晏東至玉山商業銀行開戶領取，
    900萬元係己○○感謝伊協商工程款糾紛，自願給付，且伊
    係被害人請出來之代表，與皇喬公司該方之人馬係屬對立，
    雙方不可能共同犯意聯絡，伊加入協調之時間為87年11月間
    ，已在系爭工程驗收之後與藉勢情節顯不相符云云。被告辛○○辯稱：伊受林天生之託，幫其向丁○○索回工程款，並
    電請戊○○幫忙協商，事後經己○○同意才將工程款中900
    萬元交付戊○○，伊未參與分錢協商過程，不知錢如何分，
    伊係基於維護林天生權益出面協調，立場與侵害林天生權益
    之甲○○等相對立，殊無可能共同藉勢勒索云云。被告子○○辯稱：伊承辦石門路後段拓寬工程，知悉市代會決議，但
    按合約內容驗收無須代表會會同驗收，所以未會同代表會人
    員驗收，伊均有依工程進度請廠商檢具單據呈報領款，絕無
    藉故退回請款云云。被告丁○○辯稱：皇喬公司既係本件得
    標之公司，而皇喬公司於得標後雖經工程轉包予林昇公司，
    然法律上皇喬公司仍係承攬人，既非就未曾發生或存在之交
    易或支出填製原始會計憑證，自無不實可言云云。
二、經查：
  (一)上揭事實，業據被害人林昇公司代理人己○○指訴綦詳，而
    被告子○○為土城市公所工務課技士，承辦系爭石門路後段
    拓寬工程，被告甲○○、乙○○分別為土城市民代表會代表
    、副主席就系爭工程有偷工減料、濫倒廢土、未按圖施工等
    情，在土城市代會提出質詢，業據其三人供明，並有土城市
    代會第十三次臨會會議紀錄在卷可佐，又被告辛○○受林天
    生、己○○之託出面委請被告戊○○處理本件工程尾款事宜
    ，被告乙○○亦應邀出面，其後辛○○將面額900萬元支票
    交戊○○收受，戊○○兌現其中400萬元，另500萬元委由張
    晏東兌領等情，亦據其等坦陳於卷，並經證人張晏東證明無
    訛，此外，且有台北縣土城市公所駿工報告、台北縣土城市
    公所87年10月8日北縣土工字第8713號函、台北縣土城市公
    所工程驗收紀錄、指認照片、張晏東87年12月3日軋現500萬
    元之銀行存款明細表、存入資料、取款憑條、支票、印鑑卡
    、存款戶約定書等在卷可資佐證。
  (二)證人己○○於調查局訊問時供稱：「在八十六年四月間貴站
    在偵辦林昇公司借牌承辦該案時，土城市民代表甲○○即在
    市代會提出質詢，認為『石門路後段拓寬工程』有偷工減料
    ，濫倒廢土．．．甲○○以監督立場要求土城市公所加強監
    造，並暫停撥付工程款或扣款，使林昇公司遭受極大壓力，
    ．．．」、「甲○○在驗收後，曾經兩次向我要求一千五百
    萬元的酬謝，第一次時間是在八十七年十一月間，工程驗收
    後，甲○○帶著二、三名黑道兄弟至林昇公司所承作『土城
    市第五停車場新建工程』工地現場找我，當時我不在現場，
    甲○○則以恐嚇語氣要我出面解決石門路後段拓寬工程，並
    要現場人員不得報警，．．．為恐甲○○對我使用暴力，我
    則透過三芝鄉代表會主席辛○○出面幫忙．．．後來八十七
    年十一月間甲○○又主動要我至沈金家談判解決此事，在戊○○家中談判時，．．．甲○○當場恐嚇我要支付能順利驗
    收之酬謝的一千五百萬元，否則將來工程款甲○○要全數拿
    走，．．．。」（見偵字第1875號卷第233頁、第234頁反面
    ）；證人庚○○於調查局訊問時供稱：「．．．驗收當日，
    本人到工地現場時，有土城市民代表甲○○帶了二、三位黑
    道兄弟在現場，本人覺得奇怪，甲○○待在工地現場約十餘
    分鐘就走了，不久己○○和公所承辦人子○○、驗收人羅天
    驗收相關人員講好了不要刁難，讓工程驗收通過。」（見偵
    字第1875號卷第479頁反面）；證人丁○○亦供稱：「（為
    何甲○○會介入？）他知道林天生用我的牌，然後他透過我
    弟找我，之後約在八十七年十月份在板橋車站旁，當時我、
    我弟、他、及他帶來的一幫兄弟約五、六個，坐在另一桌，
    王說他盡了非常大的力，他要把這筆錢拿走，我說錢不是我
    的，你要向林天生要，．．．」、「隔幾天後我到公所提款
    ，公所出納說錢被領走，我向他說這錢一定要我才能領，我
    就到政風室去，出納說有人領去，印章都合，此時甲○○就
    叫人把我帶走了，約四、五個，前後左右把我包圍出去，帶
    我到警察局備案，他的意思一直認為是我領的，逼我去報案
    ，我到土城三組報案，報案後他才讓我走，第二天向我說票
    入玉山銀行的戶頭，我說我沒開戶，他就叫幾個兄弟帶我到
    玉山銀行，確實是有錢入玉山銀行，但開戶不完備，他就叫
    我開戶，我就叫我弟去開戶，．．．。」、「甲○○之所以
    會與我一同前往玉山銀行板橋分行，是因為當初我到土城市
    公所政風室查詢該筆工程款項時，甲○○也在場，經由甲○○的協助幫忙，我才知道該筆工程款係遭人存入玉山銀行板
    橋分行，而甲○○遂主動找我一同前往玉山銀行核橋分行處
    理此事。」、「（前述該工程驗收前，你並不認識土城市民
    代表，則甲○○為何會與你一同前往玉山銀行板橋分行領取
    上述工程尾款？）是該工程於驗收後，甲○○主動找我要幫
    忙領取該工程尾款。」（見偵字第1875號139頁、128頁反面
    、134頁反面）可見被告甲○○就系爭工程提出質詢後即覬
    覦工程款，除緊釘住工程款之發放與去向外，其後並向被害
    人以對本件工程通過驗收出力甚多為由，要求朋分工程款，
    其藉用其代表身分權勢勒索財物，已甚明灼。
  (三)被告甲○○雖一再否認取走系爭1000萬元，惟證人丙○○於
    調查局訊問時供稱：「八十七年十二月二日午後，丁○○電
    告我說己○○有打電話給他，表示林天生已委託代表可以出
    來談，希望我隨他到銀行提錢，．．．我們到後，已來了好
    多部黑頭車，其中有辛○○、甲○○、乙○○、張宴東、戊○○與數位小弟模樣的人在等候，．．．我在甲○○三位小
    弟陪同下進入領錢，壬○○說現金不夠，經小弟外出請示，
    甲○○指示先領一千萬元現金，我領到後交給小弟並隨同他
    們到甲○○等人聚集等待之咖啡廳，拿該一千萬元現金的小
    弟隨即上甲○○的車，甲○○先行離去。．．．」（見偵字
    第1875號卷第164頁），於檢察官訊問時供稱：「當時是他
    們要求我全部領現金，鈕說現金不夠，小弟出去問，就叫我
    先領一仟萬現金，我領到之後，把錢拿走，我跟到門口，三
    位小弟就與甲○○走了．．．」 (見偵字第1875號卷第171
    反面頁)；核與證人己○○供稱：「．．．八十七年十二月
    二日下午，辛○○告知我至玉山銀行板橋分行之咖啡店談判
    ，當時有辛○○、丁○○、丙○○、土城市代表會副主席乙○○及丁○○外甥吳穎川在場，而丙○○、丁○○、甲○○
    已先至玉山銀行橋分行辦理提領一千萬元現金，另開立十九
    張一百萬元支票及一張三十五萬元支票，甲○○在領得一千
    萬元現金後先行離去．．．」（見偵字第1875號卷第236頁
    ）；證人吳穎川供稱：「我到場時一千萬元現金已被甲○○
    取走，二十張支票亦經銀行開妥，詳細的情形即如上述丙○○所說的沒錯。」（見偵字第1875號卷第419頁反面）之情
    節相合，尤其證人即玉山銀行板橋分行襄理壬○○於調查局
    訊問時供稱：「本人當場看到丙○○領取一千萬元現金後，
    隨即交給甲○○等人，甲○○拿了一千萬元現金後，隨即離
    去。」（見偵字第1875號卷第24頁反面），於本院接受辯護
    人及檢察官詰問時供稱：「 (己○○說：你告訴他，甲○○
    拿走1000萬元，你有無這樣說？)因為主導都是甲○○跟我
    談，所以我對他印象最深。」、「 (調查局所言是否實在？
    )實在。」 (見本院94年3月2日審判筆錄第8頁、第9頁)，可
    見該1000萬元確為被告甲○○所取走，查該1000萬元核屬鉅
    款，苟被告甲○○未藉勢勒索財物，被害人豈願讓其領走？
  (四)被告辛○○因與林天生交誼甚篤，應林天生、己○○要求出
    面請託戊○○協調本件工程款之事，並分配交付面額900萬
    元支票予戊○○乙節，除據其供承於卷外，並經被告戊○○
    、證人己○○、證人即台北縣鄉代會副主席癸○證明無訛。
    又被告乙○○就本件系爭工程亦與甲○○共同提出質疑，有
    該第十三次臨時會議紀錄在卷可稽，再依被告戊○○於調查
    局訊問時供稱：「．．．而辛○○因與我熟識，知本人與土
    城市代會副主席乙○○係二十餘年的好友，於是我就再將此
    事的始末告知乙○○，而乙○○也答應幫忙處理此事。」、
    「．．．而本人會透過代表會副主席乙○○來解決此一問題
    ，則係因為之前市民代表甲○○已介入此事，因我與甲○○
    交情不夠深厚，所以才會找乙○○介入解決。」 (見偵字第
    2844號卷第3頁反面、第4頁)，被告辛○○供稱：「．．．
    戊○○即在電話中向我表示除前述現金一千萬元給黑道人士
    外，剩下一九三五萬餘元，戊○○及乙○○合計要求九百萬
    元，其中沈某留下四百萬元，而乙○○要求五百萬元．．．
    」（見偵字第1875號卷第148頁反面），參以87年12月3日領
    取900萬元當天，被告戊○○係與乙○○相偕坐張晏東所駕
    車輛前往玉山銀行板橋分行提領現款，且被告戊○○於當日
    同時亦於該行開設帳號000－000000號之戶頭並當場將另四
    紙100萬元支票軋入該帳戶，而提領400萬元現金，茍張晏東
    所提領之500萬元款項亦係被告戊○○所有，則被告戊○○
    大可自行軋入其所開設之帳戶內提領即可，何需大費周章再
    請張晏東開戶並軋入支票？可見系爭工程款被告乙○○亦有
    憑藉其代表身分勒得500萬元。質之被告乙○○雖否認取得
    該五百萬元，被告戊○○亦附和其詞，表示該500萬元連同
    400萬元共900萬元均係其取走，因怕辛○○知道前述900 萬
    元全數遭其花用才請張晏東來幫忙提領500萬元，原審質之
    張晏東雖亦供稱：領到五百萬元後，就直接 (銀行現場)交
    給戊○○，乙○○應該不知道，因他不在現場 (見原審卷(一)
    第210頁)，惟此與被告戊○○供述：「提領完畢後我再坐鐘
    萬的車回我的住所，而張晏東領完五百萬元後，才將五百萬
    元現金送到我土城住所給我。」 (見偵字第2844號卷第8頁
    反面)之情形不合，已見二人就如何交付500萬元，說詞不一
    ，殊有可疑。且查證人張晏東自承替乙○○開車為其司機，
    顯示二人關係密切，被告戊○○請其代領500萬元支票焉能
    嫁禍乙○○達到隱匿效果而不讓事情曝光？故該500萬元應
    是被告乙○○取得，已無或疑，從而，被告乙○○於本件不
    僅僅是在見證書上簽名而已，且也有介入本件工程款提領，
    乘機勒索，否則焉能無端受領500萬元鉅款？
  (五)證人即石門路後段拓寬工程之監工邱垂斌於法務部調查局訊
    問時證稱：「依照工程合約中規定，廠商每十五天得以書面
    向公所申請估驗款，．．．石門路工程於工程期間總共申請
    了三次，分別是在八十五年九月二十六日、八十六年一月十
    八日及八十六年六、七月間（詳細日期已不復記憶），但只
    有前兩次的估驗款有順利領取，第三次估驗款之申請則遭子
    ○○退回不得領取。八十六年六、七月間，承商工地主任（
    副理）庚○○告訴我欲申請第三次工程估驗款，我隨即依規
    定製作工程估驗單，．．．不料，約過了幾天，庚○○告訴
    我估驗文件已遭退件，因我欲知被退件之原因，所以我就到
    公所內找子○○詢明為何會被退件。子○○告訴我『土城市
    代會有開會做成決議，暫不准予發放石門路後段拓寬工程之
    工程估驗款，所以他才會要廠商把估驗資料拿回去』．．．
    」（見法務部調查局邱垂斌九十年二月十五日訊問筆錄），
    核與證人己○○、庚○○所述大致吻合，雖被告子○○以其
    時伊請假出國，當時皇喬公司擅將工程款使用帳戶結清，致
    己○○無法入帳，己○○才自行撤件等語置辯，證人庚○○
    於原審中到庭表示申請時未遇被告子○○，亦附和其說 (見
    原審卷(二)第3頁)，而核諸卷內其入出境資料亦發現被告子○○確曾於86年7月15日至22日出國之情，惟證人己○○於本
    院審理時已表示不知皇喬公司帳戶遭結清 (見本院審判筆錄
    )，則何來無法入帳之說？而工程款請領關係廠商權益甚鉅
    ，苟純係被告出國未遇，仍可待其返國再為申請，焉本件工
    程第二期估驗款與第三期估驗款，相去時間幾達二年，與合
    約規定迥異，苟未遭退件，曷克致此。堪認被告子○○確有
    於86年6、7月間自行將己○○第三期估驗款之請款退件，其
    故意刁難，已無疑義。
  (六)土城市代會曾決議本件工程餘款暫不予發放，必須由代表會
    同仁會勘後方能動支，有土城市代會第十三次臨會會議紀錄
    在卷可佐，雖被告辯以其於86年5月15日就此曾擬主旨載：
    「貴會．．．決議有關石門路後段拓寬工程案，日後工程若
    有改善需動支經費，必須會同代表會勘驗乙節，『本所將通
    知貴會參予』餘決議事項依規定辦理，請查照」之函稿送課
    長吳文正審核時，吳文正將『本所將通知貴會參予』數字刪
    除書改為『屬本所行政作業，當依合約規定辦理』，餘未更
    刪，送經行政祕書、主任祕書核轉市長劉朝金核准定稿，土
    城市公所即一字不漏照稿發86年5月16日北縣土工字第86113
    560號函致土城市民代表會，此有該函稿在卷，是其勘驗不
    需會同代表會人員云云。然證人即前台北縣土城市公所工務
    課長吳永正供證：承商提出估驗之申請，公所承辦人子○○
    應現場勘查工程有無按圖施做，品質是否合乎合約規定，合
    乎規定，則簽會代表會勘查後請款；如果不合乎合約規定，
    則將不合規定之處簽出，陳核後通知承商改善。如己○○所
    說子○○逕以土城市代會代表甲○○等人阻擾為由，將第三
    期工程估驗申請表退件，一則不合作業程序，而且代表會只
    是決議有改善或依約施做要付款需通知代表會勘，並未阻擾
    承商依合約請款之權利。子○○係工務課工務承辦人，熟知
    工程估驗請款之作業程序。代表會86年4月14日之專案會議
    決議「一、石門路拓寬工程款餘款暫不准予發放，日後若工
    程有改善，需動支經費時，必須會代表會同仁會勘後同意方
    能動支」之內容，我亦有轉達子○○照辦。我並未指示子○○以土城市代表會代表甲○○等人阻擾為由，不接受承商請
    款逕予退件，在轉達代表會決議「一」時也說清楚，代表會
    不干涉公所經費核撥及行政作業，只是在承商改善或依約施
    做請款時通知代表會勘，不致引起誤會。再說子○○熟知估
    驗請款作業程序，只要承商提出申請表，就必須勘查現場，
    按勘查結果是否合約規定，簽擬同意或不同意請款，不能逕
    行退件，他沒這個權利。一、二期估驗金額為四百七十五萬
    二千元、一千二百三十七萬六千六百七十四元，估驗結算之
    尾款達二千九百八十二萬一千三百二十六元。自八十六年一
    月二十二日第二次工程估驗請款，至八十七年九月二十一日
    竣工，八十七年十月二十七日驗收，子○○於八十七年十一
    月十三日簽辦請領工程尾款期間，長達幾近二年的時間，承
    商未主張合約規定的十五天即能申請的工程款不請領，似不
    合情理。承商是生意人，二千九百多萬的工程款不請款，任
    令資金積壓，沒有這種道理等語。查被告子○○就吳永正上
    開供述之證據能力並無意見，雖質疑其因規避個人責任，說
    詞避重就輕，惟代表會之決議確係「只要會同代表去勘查即
    可，絕不會干涉經費問題，絕不會干涉行政上作業」，有該
    第十三次臨時會議紀錄在卷可佐，是吳文正之說詞與事實吻
    合，應足憑信，則該「屬本所行政作業，當依合約規定辦理
    」乙節，係指工程若有改善會勘後動支費之行政作業，非謂
    勘驗不須會同代表會人員。
  (七)卷附台北縣土城市公所90年6月15日九十北土代字第0507號
    函固載明市公所承辦之案件工程發包、驗估、工程款項之發
    放等事宜，不屬於鄉鎮市民代表會之職權範圍 (見本院卷(二)
    第42頁)，惟按貪治罪條例第四條第一項之藉勢或藉端勒索
    財物，所稱『勒索財物』，以行為人憑藉其本人或他人之權
    勢，或以某種事由為藉口，施行恫嚇，以索取財物為成立要
    件，不以所藉權勢事由，在其職務範圍內或與其職務有直接
    關係為必要。(參照司法院民國36年12月1日院解字第3672號
    解釋，最高法院92年度上字第6607號判決)，茲被告甲○○
    以其市代會代表身分先在市代會開會時就本件工程瑕疵提出
    質疑，再私自前往現場查勘，要求承辦人通過驗收，並介入
    工程款之發放，其後再以市民代表身分向被害人藉口工程款
    之核撥其出力甚大，索取1500萬元報酬，否則將來工程款核
    撥下來其將全部拿走，而施行恫嚇，當有借勢勒索財物之行
    為。又意思之聯絡並不限於事前有所謀議，即僅於行為當時
    有共同犯意之聯絡者，亦屬之，且其表示之方法，亦不以明
    示通謀為必要，即相互間有默示之合致，亦無不可。共同正
    犯之意思聯絡，原不以數人間直接發生者為限，即有間接之
    聯絡者，亦包括在內。(參見最高法院73台上字第2364號、7
    7台上字2135號判例)，被告子○○不否認與林天生、丁○○
    等熟識，亦知林天生遠避加拿大無法領取工程款，被告丁○○復出面主張權利，被告甲○○又頻頻強力查探工程款流向
    ，堪認被告子○○亦知曉本案工程借牌糾紛，認有機可乘，
    即不依合約規定發放工程款，且不依代表會決議以公文正式
    通知代表會會勘，而逕行自行通知工務課驗收，參酌庚○○
    前述「甲○○表示已和公所驗收相關人員講好讓工程驗收」
    等情，應認被告子○○配合被告甲○○行事，而有犯意之聯
    絡。又依被告辛○○供稱：「．．．這1000萬元現金是要給
    土城、瑞芳地區黑道人士，至於黑道人士為何人我不清楚要
    問戊○○才知道，因為此事係由沈某協調之結果．．．。」
    ，參酌被告甲○○原勒索1500萬元，最後取走1000萬元及被
    告辛○○，將餘款中900萬元交與被告戊○○、乙○○分配
    取得，顯示該工程款之分配，係由被告甲○○、辛○○、戊○○、乙○○協調分配，彼此間亦有犯意之聯絡。
  (八)雖被告辛○○等辯稱其等與被告甲○○協調說項為對立關係
    ，該900萬元為其等出面協調成立，林天生同意給予第三期
    款三成之報酬，然此為己○○於調查局初訊時即否認在卷，
    雖嗣己○○於本院調查訊問時，曾陳明林天生有同意云云 (
    見本院卷(三)186頁)，惟查證人於調查局之供述，因離案發時
    間較近，且較少受到外界干預，是其陳述應較明確可信度較
    高，況證人於本院最後審判期日又供稱調查局筆錄實在 (見
    本院審判筆錄)，是其先前否認同意乙節益可確信，參酌被
    告甲○○原要求1500萬元降為1000萬元，被害人卻要給付說
    項者900萬元，損失擴大，則何來協調成功，衡情實無給予
    三成報酬之緣由，從而，該總額1900萬元之付出，無非係雙
    方人馬看被害人己○○老實可欺，共同犯意聯絡藉機勒索朋
    分之結果。
  (九)被告乙○○等辯護人雖質疑調查局筆錄訊問過程，未按規定
    全程錄音，調查人員輪流訊問施壓，問話時間高達數小時，
    疲勞訊問為之，又問話似乎多以其他應訊人之答話訊問，再
    由應訊人以「是否」簡答，非由應訊人自由陳述答話，其訊
    問過程出於誘導訊問方式為之，亦有部分事實係在訊問過程
    中對外查詢後始回答，故訊問過程有瑕疵云云。惟核諸調查
    局筆錄固有以其他應訊人之答話訊問者，惟誘導訊問依刑事
    訴訟法第166條之1第3項規定，於特別情形下仍可為之，本
    案發生於86、87年間，而調查局調查訊問時為90年間，時間
    差距已有二、三年，為喚起受訊人之記憶，此誘導方式尚有
    其必要，且受訊問者仍能長篇自由陳述其意見，並非僅簡答
    「是否」而已，此有筆錄在卷可尋。又訊問時間數小時雖冗
    長，苟受訊人人體負荷範圍內，仍不能遽認為疲勞訊問，此
    由被告戊○○於調查局訊問時，表示其身體不舒服要休息，
    調查員即予停止訊問，(見偵字第2844號卷第3頁反面、第4
    頁)，亦可得見調查人員之訊問已避免疲勞訊問。況被告甲○○、乙○○、戊○○、辛○○、丁○○、證人丙○○、己○○、壬○○等分別於檢察官偵查時、本院審理中表明在調
    查局所作筆錄實在，或更陳明在自由意識下所說，未被刑求
    等情，有筆錄在卷可稽 (見偵字第2844號卷第36頁、第37頁
    反面、第17頁反面、第15 6頁、第169頁反面、第137頁反面
    ，本院審理筆錄)，其等於檢察官偵查中所為之陳述，並無
    不可信之情況，自足信實，又被告等既未遭刑求，在自由意
    識下陳述，調查人員於訊問前亦告知可緘默、選任辯護人等
    權利，本院審酌其人權已獲保障，而本件涉及貪瀆，對國家
    、社會風氣影響甚大，為公共利益之維護，本件縱如辯護人
    所述在調查局訊問時，未全程錄音，其因此取得之供詞，依
    刑事訴訟法第158條之4規定仍應有證據能力。
  (十)上開石門路後段拓寬工程，由林昇公司借用皇喬公司牌照投
    標、得標承作，林昇公司請領工程款均以皇喬公司名義開立
    發票，填製會計憑證等情，業據被告丁○○坦承於卷，核與
    證人己○○供證情節相合，並有台北縣土城市公所動支經費
    請示單、簽呈、工程估驗單、切結書、統一發票等在卷可佐
    。雖被告丁○○以前詞置辯，惟查，皇喬公司雖為名義上之
    承包商，然事實上係由林昇公司借牌得標，並由林昇公司實
    際施做本件土城市○○路○段工程，則本件工程款自應由實
    際施做之林昇公司取得，皇喬公司既未實際施作，其開立發
    票向土城市公所申請領款，其發票所載之內容自有不實，是
    被告丁○○所辯毫無足取。
  綜上，本件事證明確，被告等所辯，無非事後卸責之詞，均不
  足採信，其等犯行均堪以認定，應依法論科。
三、核被告甲○○、乙○○、子○○、辛○○、戊○○所為，均
    係犯貪污治罪條例第4條第1項第2款之公務員藉勢勒索財物
    罪，被告丁○○所為，係違反商業會計法第71條第1項第1款
    之商業負責人明知為不實之事項，而填製會計憑證罪 (公訴
    人雖另指被告丁○○併於帳冊上虛偽填載收支情形，惟遍核
    全卷未發現被告丁○○有虛偽登載帳冊之情形，公訴人就此
    亦未提出任何之證據資料，既乏證據證明被告丁○○記入帳
    冊，被告丁○○此部分犯行即屬不能證明，惟此部分與已論
    罪部分屬單純一罪，故不另為無罪諭知)。被告辛○○對於
    本件工程雖無具體監督之權勢，被告戊○○雖無公務員之身
    分，然被告甲○○、乙○○、子○○、辛○○及戊○○等人
    就上開犯行有犯意之聯絡及行為之分擔，均為共同正犯。被
    告辛○○及戊○○依刑法第31條第1項規定，雖無公務員身
    分及特定關係，因共同實施上開犯罪，仍以共犯論。被告丁○○與林天生間，就第一期及第二期工程款填製不實會計憑
    證之發票，及被告丁○○與林天生、己○○間，就第三期工
    程款填製不實會計憑證之發票，分別有犯意之聯絡，及行為
    之分擔，均為共同正犯。被告丁○○利用不知情之會計人員
    填製不實會計憑證之發票，係間接正犯。被告丁○○先後三
    次犯行，時間密接，手段相同，顯係基於概括犯意，且觸犯
    構成要件相同之罪，為連續犯，應以一罪論，並加重其刑。
    被告甲○○前有事實欄所載之犯罪科刑及徒刑之執行情形，
    有台灣高等法院檢察署刑案紀錄簡覆表乙紙附卷可稽，其受
    有期徒刑之執行完畢後，五年內再犯本件有期徒刑以上之罪
    ，為累犯，應依法加重其刑。原審審酌被告丁○○犯罪之動
    機、目的、手段、所生之危害及犯後之態度等一切情狀，依
    商業會計法第71條第1項第1款、刑法第11條前段、第28條、
    第56條、罰金罰鍰提高標準條例第2條，量處被告丁○○有
    期徒刑六月，並說明被告丁○○行為後，刑法第41條犯最重
    本刑為三年以下有期徒刑以下之刑之罪，而受六個月以下有
    期徒刑或拘役之宣告，因身體、教育、職業、家庭之關係，
    執行顯有困難者，得以銀元一元以上三元以下折算一日，易
    科罰金，修正為犯最重本刑為五年以下有期徒刑以下之刑之
    罪，而受六個月以下有期徒刑或拘役之宣告，因身體、教育
    、職業、家庭之關係或其他正當事由，執行顯有困難者，得
    以銀元一元以上三元以下折算一日，易科罰金，比較新舊法
    ，自以新法有利被告，應適用新法，諭知易科罰金之折算標
    準。認事用法核無不合，被告丁○○上訴猶執陳詞否認犯罪
    ，非有理由，應予駁回。原審就其餘被告論處罪刑，本非無
    見，惟被告等如何為犯意之聯絡，原判決未具任何理由，有
    理由不備之違法，仍有未洽，被告甲○○等上訴否認犯罪，
    雖無理由，惟原判決既有可議，仍屬無可維持，自應由本院
    將原判決撤銷。爰審酌被告甲○○、乙○○、辛○○身為民
    意代表，不思為民服務，竟藉勢勒索財物，嚴重違反選民託
    付，其心可誅，其行可惡，被告子○○身為公務人員之承辦
    人不知廉潔自愛，竟與市民代表勾結，及被告等犯罪之手段
    、目的、所生危害、犯罪之所得及犯後態度等一切情狀，量
    處如主文所示之刑，以示懲儆。被告甲○○、乙○○、戊○○、辛○○、子○○五人係犯貪污治罪條例之罪，而受有期
    徒刑之宣告，均依法併諭知褫奪公權。被告甲○○、乙○○
    、戊○○、辛○○、子○○五人犯罪所得之財物新台幣1900
    萬元，應予追繳，發還被害人林昇公司，如全部或一部無法
    追繳時，以其等五人財產抵償之，公訴人認應發還予被害人
    己○○尚有誤會，附此敘明。
據上論斷，應依刑事訴訟法第369條第1項前段、第368條，第364
、第299條第1項前段、貪污治罪條例第2條、第4條第1項第2款、
第10條第1項、第2項、第17條、刑法第11條前段、第28條、第47
條、第31條第1項、第37條第2項，判決如主文。
本案經檢察官吳國南到庭執行職務。
中　　華　　民　　國　　94　　年　　3 　　月　　23　　日
　　　　　　　　　刑事第十八庭  審判長法　官  陳春秋
　　　　　　　　　　　　　　　　　    法　官  王麗莉
　　　　　　　 　 　　　　　　　　　　法　官  楊貴雄
以上正本證明與原本無異。
如不服本判決，應於收受送達後十日內向本院提出上訴書狀，其
未敘述上訴之理由者並得於提起上訴後十日內向本院補提理由書
（均須按他造當事人之人數附繕本）。
                                      書記官  林淑貞
中　　華　　民　　國　　94　　年　　3 　　月　　23　　日
附錄：本案論罪科刑法條全文
貪污治罪條例第4條第1項第2款
有下列行為之一者，處無期徒刑或十年以上有期徒刑，得併科新
台幣一億元以下罰金：
二  藉勢或藉端勒索、勒徵、強占或強募財物者。
商業會計法第71條第1項第1款
商業負責人、主辦及經辦會計人員或依法受託代他人處理會計事
務之人員有左列情事之一者，處五年以下有期徒刑、拘役或科或
併科新台幣十五萬元以下罰金：
一  以明知為不實之事項，而填製會計憑證或記入帳冊者。
